臺灣高等法院民事判決　　　　　　　　　 96年度上字第241號
上　訴　人　甲○○
訴訟代理人　楊金順律師
複　代理人　吳孟勳律師
　　　　　　游朝義律師
被　上訴人　台灣奇楠沈香股份有限公司
法定代理人　乙○○
被　上訴人　乙○○
上列二人共同
訴訟代理人　黃英哲律師
　　　　　　洪韶瑩律師
上列當事人間返還借款等事件，上訴人對於中華民國96年1月31
日臺灣臺北地方法院95年度訴字第8518號第一審判決提起上訴，
並為訴之追加，本院於96年5月29日言詞辯論終結，判決如下：
    主  文
原判決關於駁回上訴人後開第2項之訴部分，及該部分假執行
之聲請，並訴訟費用之裁判（除確定部分外）廢棄。
被上訴人乙○○應給付上訴人新台幣壹拾萬元，及自民國94年1
月8日起至清償日止，按年息百分之五計算之利息。
被上訴人乙○○應另給付上訴人新台幣貳佰伍拾萬元及自民國94
年3月26日起至清償日止，按年息百分之五計算之利息。
其餘上訴及追加之訴暨假執行之聲請均駁回。
第一審（除確定部分外）、第二審（含追加之訴）訴訟費用，由
被上訴人乙○○負擔十分之七，餘由上訴人負擔。
本判決命被上訴人乙○○給付部分，於上訴人以新台幣捌拾柒萬
元為被上訴人乙○○預供擔保後得假執行，但被上訴人乙○○如
於假執行程序實施前以新台幣貳佰陸拾萬元為上訴人預供擔保，
得免為假執行。
    事  實
甲、上訴人方面：
壹、聲明：
一、原判決關於駁回上訴人在第一審其餘之訴及該部分假執行之
    聲請暨命負擔訴訟費用部分之裁判均廢棄。
二、上開廢棄部分：
    被上訴人台灣奇楠沉香股份有限公司（下稱奇楠公司）及乙
    ○○應再連帶給付上訴人新台幣250萬元整，及自民國94年3
    月25日起至清償日止，按年利率百分之5計算之利息。
三、上開廢棄部分：
(一)、先位聲明：被上訴人乙○○應將其所有奇楠公司股份中12萬
    5000股之股份協同上訴人向奇楠公司辦理股東名簿變更登記
    為上訴人之名義。
(二)、備位聲明：被上訴人乙○○應再給付上訴人新台幣10萬元整
    ，並應給付上訴人損害賠償115萬元，及自民國 (下同)94
    年1月8日起至清償日止，按年利率百分之5計算之利息。
四、第二項聲明及第項三聲明備位聲明部分，請准上訴人提供現
    金為擔保宣告假執行。（見本院卷第62頁）
貳、陳述：除與原判決記載相同者外，補稱略以：
一、上訴人雖以96.2.16聲明上訴狀對乙○○為解約之意思表示
    ，但復以66存證信函撤回前開解約之意思表示，並先時到達
    乙○○，故上訴人自得請求乙○○履行股權買賣契約。
二、本件應係被上訴人奇楠公司、乙○○2人共同委任上訴人處
    理代辦過戶事宜，被上訴人2人自應付連帶給付250萬元之責
    。
三、又原證五之奇楠公司票上亦有被上訴人乙○○之簽名，故上
    訴人追加基於票據關係請求乙○○給付250萬元。
四、兩造間雖曾商議和解事宜，惟未達成合意。
乙、被上訴人方面：
壹、聲明：
一、上訴及追加之訴均駁回。
二、如受不利判決，願供現金為擔保，請准免為假執行。
貳、陳述：除與原判決記載相同者外，補稱略以：
一、乙○○委任上訴人處理土地移轉登記事宜，奇楠公司未委任
    上訴人。
二、乙○○與上訴人間股權買賣契約於94.3.31或之前已解除。
    系爭土地已非被上訴人名義，土地買賣契約在當時已經解除
    ，股權買賣契約一併解除。
    理  由
一、
(一)、上訴人於原審請求（見原審卷第213頁）：
I、台灣奇楠沈香股份有限公司（下稱奇楠公司）給付250萬元
    及自94.3.25起之遲延利息。
II、乙○○、給付10萬元，並賠償115萬元，及自94.1.8起之
    利息。、給付70萬元及自94.3.25起之利息。
(二)、原審判命乙○○應付上訴人70萬元及利息，駁回上訴人其餘
    之訴。乙○○就其敗訴部分未聲明上訴。上訴人就其敗訴部
    分提起上訴，並聲明上訴如上述。
(三)、
I、上訴人於本院追加乙○○與奇楠公司連帶給付250萬元本息
    部分，被上訴人乙○○對此部分追加無意見（見本院卷第46
    頁背面），依民事訴訟法第446條第1項規定，上訴人此部分
    追加之訴為合法。上訴人另追加依票據關係請求乙○○給付
    250萬元（見本院卷第93頁），核與民事訴訟法第446 條第1
    項但書、第255條第1項第2款規定無違，亦應准許。
II、上訴人對乙○○於本院追加先位聲明（即應將其所有奇楠公
    司股份中12萬5000股之股份協同上訴人向奇楠公司辦理股東
    名簿變更登記為上訴人之名義）部分，被上訴人乙○○雖不
    同意，惟查其請求之基礎事實同一，核與民事訴訟法第446
    條第1項但書、第255條第1項第2款規定無違，應予准許。
二、上訴人主張：(一)、上訴人於民國（下同）94年1月8日向被上
    訴人乙○○購買其持有被上訴人奇楠公司股權12萬5000股，
    並於訂約時支付價金新台幣（以下同）10萬元予乙○○，乙
    ○○則交付奇楠公司股權證明書予上訴人。惟被上訴人乙○
    ○始終未將上訴人所認購之股權登記在經濟部認可之奇楠公
    司股東名冊內。上訴人於95年6月24日寄發存證信函予乙○
    ○及奇楠公司，限期7日內將上訴人所認購之股權完成登記
    ，詎被上訴人等逾期仍未處理，上訴人自得請求被上訴人乙
    ○○履行股權買賣契約，爰先位聲明訴請被上訴人乙○○應
    將其所有奇楠公司股份中12萬5000股之股份，協同上訴人向
    奇楠公司辦理股東名簿變更登記為上訴人之名義。又奇楠公
    司發行之股數為250萬股，每股10元，上訴人購買奇楠公司
    總持股5%，換算股份為12萬5000股，股價為115萬元，惟乙
    ○○並未履約，致上訴人受有未得履行利益之損害，本院若
    認上訴人於原審以起訴狀繕本送達向被上訴人乙○○為解約
    意思表示係屬合法，上訴人得請求乙○○賠償履行利益之損
    害115萬元，爰備位聲明請求上訴人乙○○返還價金10萬元
    及賠償損害115萬元及自94.1.8起至清償日止，按年息百分
    之5計算之利息。(二)、被上訴人乙○○於93年10月8日向訴外
    人林秋宏購買坐落新店市○○段○○段267、267-6、267-7
    、267-8、267-9、267-10、267-11、267-12、267-13、267-
    14等地號土地10筆（下稱系爭土地），供被上訴人奇楠公司
    種植沉香，由被上訴人奇楠公司、乙○○共同委任上訴人代
    辦土地移轉登記予被上訴人奇楠公司事宜，於完成時，奇楠
    公司、乙○○應支付上訴人代辦費用250萬元。該土地於93
    年11月30日移轉登記予奇楠公司，被上訴人乙○○交付奇楠
    公司簽發，面額250萬元、票載發票日94年3月25日，經乙○
    ○及訴外人張俊宏背書之支票乙紙予上訴人，但被上訴人乙
    ○○先以奇楠公司營運維艱，央求上訴人暫勿提示，迄今逾
    一年，爰本於委任契約請求奇楠公司、乙○○連帶給付代辦
    費250萬元及自94.3.25起至清償日止，按年息百分之5計算
    之利息。又系爭奇楠公司支票上亦有乙○○之簽名，上訴人
    追加基於票據關係請求。（上訴人於原審另依借貸關係請求
    被上訴人乙○○給付70萬元及自94.3. 25起至遲延利息，經
    原審判決上訴人勝訴確定）。
    被上訴人對乙○○於於93.10.8與訴外人林秋宏訂立「預定
    不動產土地買賣契約書」（下稱土地買賣契約）購買上開土
    地，乙○○應支付土地移轉登記費用予上訴人，乙○○交付
    奇楠公司簽發、面額250萬元支票乙紙予上訴人及乙○○於
    94年1月8日出具收據收到上訴人繳交奇楠公司5%股款10萬元
    ，及交付股權證明書予上訴人等情不爭執。惟辯以系爭土地
    出賣人林秋宏係上訴人之借名登記人，上訴人按公告現值出
    售系爭土地，故乙○○同意於系爭土地移轉完成後，由上訴
    人以10萬元取得乙○○移轉之奇楠公司5%股權，以合作種樹
    ，是二契約屬於聯立契約。上訴人交付之10萬元乃定金，並
    非價金全額，乙○○出具股權證明書之目的在確認買賣契約
    。因系爭林地移轉予奇楠公司很困難，過程複雜，上訴人經
    營建設公司，對土地移轉相關程序及費用熟稔，因此系爭土
    地買賣契約訂立時，上訴人向乙○○宣稱代書業務可由其負
    責辦理，費用亦由其先墊付，但為乙○○擔保清償責任，上
    訴人遂要求乙○○開立金額250萬元之支票乙紙，作為保證
    ，惟實際辦理之支出金額，依約仍須由上訴人持費用單據向
    被上訴人銷支付之。依土地買賣契約第5條約定，乙○○應
    僅負擔代書費、印花稅、土地移轉規費，不包含上訴人為規
    避其應負擔之增值稅，而設計繁複之移轉、分割、出租等程
    序所生之額外費用。系爭土地移轉契約，之後因土地坡度超
    過25 度，不能開發，且須通行第三人土地，而第三人不同
    意，銀行因此不願貸款，兩造合意解除土地買賣契約，則聯
    立之股份買賣契約亦已因締約目的無法達成而隨同解除，被
    上訴人乙○○需退還10萬元訂金，上訴人亦無法取得奇楠公
    司之股份，系爭股份買賣契約既因雙方合意解除，乙○○無
    可歸責之事由，自不需負任何損害賠償責任。縱認股份買賣
    契約尚未解除，或雙方同意繼續維持股份買賣契約之效力，
    則上訴人須給付股份買賣契約之尾款，方可取得5%之股份，
    如此才符合事理之平等語。
三、本件兩造不爭執事項如下述：
(一)、被上訴人乙○○於93.10.8與林秋宏訂立系爭土地買賣契約
    ，約定乙○○依公告現值買受系爭土地10筆，乙○○於同日
    （93.10.8）繳納定金80萬元。系爭土地係上訴人出資購買
    ，借林秋宏名義登記。系爭土地於93.11.30移轉登記予乙○
    ○指定之奇楠公司，嗣因無法向銀行辦理貸款，雙方合意解
    除系爭土地買賣契約等情，有上訴人提出之土地買賣契約可
    稽，並經證人林秋宏證述在卷（見原審卷第15頁、117頁，
    241 頁）。
(二)、奇楠公司於81.07.07設立，其資本總額2500萬元，實收資本
    額2500萬元，發行股數250萬股，每股10元，乙○○持有170
    萬股，有公司基本資料可按（見原審卷第28頁、本院卷第96
    頁）。上訴人於94年1月8日交付10萬元予乙○○作為上訴人
    持有奇楠公司5%股份之股款，乙○○於94.1.8開立上訴人持
    有奇楠公司總股比5%，換算股份為12萬5000股之股權證明書
    予上訴人（見原審卷第10-11頁） 。
四、上訴人主張被上訴人乙○○、奇楠公司二人共同委任上訴人
    處理上開土地代辦過戶事宜，被上訴人乙○○交付奇楠公司
    簽發之面額250萬元支票乙紙，被上訴人二人應依委任契約
    連帶給付250萬元，併依票據關係請求被上訴人乙○○給付
    。被上訴人乙○○對其委任上訴人處理上開土地及交付奇楠
    公司面額250萬元支票乙紙等情不爭執，奇楠公司則否認與
    上訴人間有委任關係，被上訴人並以上開情詞置辯。茲審酌
    如下：
(一)、上訴人主張之委任契約存在於上訴人與奇楠公司、乙○○二
    人間或上訴人與乙○○間？
１、查系爭土地買賣契約係由被上訴人乙○○與上訴人系爭土地
    信託登記名義人林秋宏簽訂，奇楠公司並非契約當事人。證
    人林秋宏於原審證述「受僱於甲○○經營的珠友建設股份有
    限公司。（提示卷第15頁）買賣契約是我簽的，乙○○買地
    要供奇楠公司種沈香，契約第5條買主指定登記給奇楠公司
    ，…乙○○、甲○○有提到代辦費250萬元，…預估作業費
    用250萬元，約定費用由乙○○負擔，乙○○簽發系爭票號
    CFA 0000000支票給甲○○，後來辦理完成支出的費用高於
    250萬元」，「張俊宏是奇楠公司榮譽董事，甲○○怕跳票
    所以要求張俊宏背書」，「為減免土地增值稅所設計的土地
    移轉的辦理方式，及預估費用是甲○○提議核算後經乙○○
    同意，所以他才開支票。」（見原審卷第116-118頁），是
    顯係被上訴人乙○○委任上訴人處理系爭土地過戶等事宜，
    奇楠公司僅為被上訴人乙○○指定土地移轉登記之名義人，
    奇楠公司與上訴人間並無契約關係。上訴人主張被上訴人奇
    楠公司與乙○○共同委任其處理土地過戶等事宜，即非可採
    。
２、上訴人依委任關系請求被上訴人奇楠公司給付250萬元，即
    無理由。
(二)、被上訴人乙○○有無給付250萬元之義務？
１、查被上訴人乙○○與林秋宏於93.10.8簽訂系爭土地買賣契
    約，而系爭土地於93.11.30移轉登記予奇楠公司。被上訴人
    乙○○交付之系爭支票，票載發票日94.3.25，乙○○背書
    日為94.3.1（見原審卷第16頁），則上訴人謂乙○○係於系
    爭土地移轉登記予奇楠公司後始交付系爭支票乙節（見本院
    卷第47頁），核與情理無違，應堪採信。而斯時系爭土地移
    轉所需之費用，如土地增值稅均已完納（完納日期為93.11.
    26，參見原審卷第131-135頁），且證人林秋宏於原審證述
    「預估費用是甲○○提議核算後經乙○○同意，所以他才開
    支票。」，則堪認被上訴人乙○○與上訴人約定給付予上訴
    人之代辦土地過戶費用為250萬元。被上訴人乙○○抗辯謂
    系爭250萬元支票係用以作為土地移轉規費之擔保，依土地
    買賣契約第5條第1款約定，乙○○只負責直接與土地移轉相
    關之費用，不包含上訴人為逃避其應負擔之土地增值稅，而
    設計繁複之移轉、分割、出租等程序所生之額外費用，上訴
    人應持費用單據始得向被上訴人請求云云乙節，為不足採。
２、被上訴人乙○○另抗辯兩造就系爭土地買賣契約、股權買賣
    契約及乙○○向上訴人借貸之70萬元三事以100萬元達成和
    解云云，則為上訴人所否認。被上訴人亦未舉證證明兩造有
    其所主張之和解契約，則被上訴人乙○○此部分抗辯即非可
    採。從而，上訴人依委任關係請求被上訴人乙○○給付土地
    過戶代辦費用250萬元及自94.3.26（按系爭支票票載發票日
    為94.3.25，乙○○應自94.3.26負遲延之責）起至清償日止
    ，按年息百分之5計算之利息部分為有理由，應予准許，逾
    該部分之請求為無理由，應予駁回。
五、上訴人主張其以10萬元向乙○○購買奇楠公司股權12萬5000
    股，被上訴人乙○○迄未將上訴人所認購之股權登記在經濟
    部認可之奇楠公司股東名冊內，其於95年6月24日催告乙○
    ○限期7日內完成登記，詎乙○○逾期仍未處理，爰先位聲
    明請求乙○○應協同上訴人就該12萬5000股向奇楠公司辦理
    股東名簿變更登記為上訴人名義。備位聲明依解除契約，請
    求被上訴人乙○○返還價金10萬元及賠償損害115萬元及自
    94.1.8起至清償日止，按年息百分之5計算之利息。被上訴
    人乙○○則以上開情詞置辯。茲審酌如下：
(一)、系爭股份買賣契約與上開土地買賣契約，二者是否係聯立？
１、上訴人於94.1.8交付10萬元予奇楠公乙○○，乙○○出具上
    訴人持有奇楠公司5%股權即12萬5000股之股權證明書予上訴
    人。惟查奇楠公司登記之資本額為2500萬元，實收資本額
    2500萬元，發行股數250萬股，每股10元，則依此計算12萬
    5000股之價格應為125萬元，上訴人主張10萬元為其向乙○
    ○購買12萬5000股之全部價款，即與經驗法則有違，自難遽
    認為真正。另查被上訴人乙○○於93.10.8與上訴人所有上
    開土地之信託名義人林秋宏訂立土地買賣契約，以上開土地
    公告現值計算購買上開土地，已如上述，另參酌上訴人訴訟
    代理人於原審自陳「原告事前不知道開發限制，否則不會參
    與投資」（見原審卷第119頁），則被上訴人乙○○謂其係
    認上訴人就土地買賣給予優惠價格及上訴人想跟伊合作種樹
    ，所以同意土地移轉完成後讓上訴人以10萬元入股5%乙節，
    核與情理無違，應堪採信。則被上訴人主張系爭股份買賣契
    約與上開土地買賣契約二者屬聯立契約，相互間互為依存乙
    節為可採。
(二)、上訴人先位聲明有無理由？
    查上開土地買賣契約業經合意解除，此為上訴人所不爭執（
    見原審卷第241頁），且系爭土地復於94.3.31登記為林秋宏
    （參見原審卷55頁土地所有權異動索引），則被上訴人乙○
    ○主張系爭股份買賣契約亦因締約目的無法達成而至遲於94
    .3.31 前隨同解除乙節應為可採。係爭股份買賣契約既經兩
    造合意解除，則上訴人請求被上訴人乙○○就該12萬5000股
    向奇楠公司辦理股東名簿變更登記為上訴人名義，即無理由
    ，應予駁回。
(三)、上訴人備位聲明有無理由？
１、系爭股份買賣契約既經兩造合意解除，則依民法第259條第
    1項第2款規定，被上訴人乙○○應返還收受之價金10萬元
    （被上訴人對此亦不爭執，參見本院卷第83頁）。從而上訴
    人請求被上訴人乙○○給付10萬元並附加自94.1.8起至清償
    日止按年息5%之利息，為有理由，應予准許。
２、兩造既係意解除系爭股份買賣契約，被上訴人並無債務不履
    行情事，則上訴人請求被上訴人乙○○賠償損害115萬元及
    遲延利息，為無理由，應予駁回。
六、綜上所述，上訴人於原審依委任關係請求被上訴人奇楠公司
    給付250萬元本息；依解除股份買賣契約關係請求被上訴人
    乙○○給付10萬元，並賠償115萬元及附加利息，於請求被
    上訴人乙○○給付10萬元本息（自94.1.8起算之之法定遲延
    利息）部分為有理由，應予准許，逾上開部分之請求，為無
    理由，應予駁回。原審就上開應准許部分，為上訴人敗訴之
    判決，尚有未洽，上訴意旨指摘原判決該部分不當，求予廢
    棄改判，為有理由，爰由本院予以廢棄改判如主文第二項所
    示。至上訴人之請求不應准許部分，原審為上訴人敗訴之判
    決，並駁回其假執行之聲請，經核於法並無不合，上訴意旨
    求予廢棄改判，為無理由，應駁回其上訴。上訴人於本院追
    加依委任關係請求被上訴人乙○○給付250 萬元本息，及就
    股份買賣契約追加先位聲請請求被上訴人就12萬5000股協同
    上訴人向奇楠公司辦理股東名簿變更登記為上訴人名義，於
    請求被上訴人乙○○給付250萬元及自94.3.26起之遲延利息
    部分為有理由，爰判決如主文第三項所示，逾上開部分之請
    求為無理由，應予駁回。又本件上訴人勝訴部分，兩造分別
    陳明願供擔保為准、免假執行之宣告，經核於法並無不合，
    爰分別酌定相當擔保金額准許之。至於上訴人敗訴部分，其
    假執行之聲請失所附麗，應併予駁回。
七、本件事證已明，兩造其餘攻擊防禦方法，經核與本判決之結
    果不生影響，爰不一一論述。
八、據上論結，本件上訴及追加之訴為一部有理由，一部無理由
    ，依民事訴訟法第450 條、第449條第1項、第79條、第463
    條、第390條第2項、第392條，判決如主文。
中　　華　　民　　國　　96　　年　　6　　月　　12　　日
                    民事第八庭
                        審判長 法　官 連正義
　　　　　　　　　　　　　　   法　官 鄭威莉
      　　　　　　　　　　　   法　官 滕允潔
正本係照原本作成。
如不服本判決，應於收受送達後20日內向本院提出上訴書狀，其
未表明上訴理由者，應於提出上訴後20日內向本院補提理由書狀
（均須按他造當事人之人數附繕本）上訴時應提出委任律師或具
有律師資格之人之委任狀；委任有律師資格者，另應附具律師資
格證書及釋明委任人與受任人有民事訴訟法第466條之1第1項但
中　　華　　民　　國　　96　　年　　6 　　月　　13　　日
　　　　　　　　　　　　　　　 書記官 黃麗玲
附註：
民事訴訟法第466條之1（第1項、第2項）：
對於第二審判決上訴，上訴人應委任律師為訴訟代理人。但上訴
人或其他法定代理人具有律師資格者，不在此限。
上訴人之配偶、三親等內之血親、二親等內之姻親，或上訴人為
法人、中央或地方機關時，其所屬專任人員具有律師資格並經法
院認為適當者，亦得為第三審訴訟代理人。書或第2項（詳附註
）所定關係之釋明文書影本。
